臺灣臺北地方法院刑事判決
109年度訴字第854號
公  訴  人  臺灣臺北地方檢察署檢察官
被      告  曾柏翰




上列被告因違反毒品危害防制條例案件，經檢察官提起公訴（10
8年度毒偵字第3766號），本院判決如下：
    主  文
曾柏翰無罪。
    理  由
一、公訴意旨略以:被告曾柏翰明知海洛因係毒品危害防制條例
    第2條第2項第1款所定之第一級毒品，未經許可，不得持有
    、施用，猶基於施用第一級毒品之犯意，於民國108年9月11
    日11時12分許為警採尿時回溯26小時內之某時（不含公權力
    拘束期間），在不詳地點，以不詳方式，施用第一級毒品海
    洛因1次。因曾柏翰係毒品調驗人口，經警通知於108年9月1
    1日到場採集尿液送驗，檢驗結果呈嗎啡陽性反應，因認被
    告涉犯毒品危害防制條例第10條第1項之施用第一級毒品罪
    嫌等語。
二、按被告未經審判證明有罪確定前，推定其為無罪。犯罪事實
    ，應依證據認定之，無證據不得認定犯罪事實；不能證明被
    告犯罪者，應諭知無罪之判決，刑事訴訟法第154條、第301
    條第1項分別定有明文。認定犯罪事實之證據，係指直接間
    接足以證明犯罪行為之一切證人證物而言。各個證據分別觀
    察，雖不足以認定一定之犯罪行為，無妨綜合考覈，而判斷
    特定之犯罪，故綜合各種間接證據，本於推理作用，為其認
    定犯罪事實之基礎，仍非法所不許。無論直接或間接證據，
    其為訴訟上之證明，倘尚未達通常一般人均不致有所懷疑，
    得以確信其為真實之程度，而有合理之懷疑存在時，即難遽
    採為不利被告之認定（最高法院100年度台上字第5064號、1
    10年度台上字第4006號判決意旨參照）。又檢察官對於起訴
    之犯罪事實，應負提出證據及說服之實質舉證責任。倘其所
    提出之證據，不足為被告有罪之積極證明，或其指出證明之
    方法，無法說服法院以形成被告有罪之心證者，應貫徹無罪
    推定原則，刑事妥速審判法第6條亦有明文規定。
三、公訴意旨認被告曾柏翰涉犯前開罪嫌，係以被告之供述、濫
    用藥物檢驗報告、尿液檢體委驗單、勘察採證同意書等件為
    主要依據。訊據被告固不否認於前揭時間接受警方採集尿液
    送驗，檢驗結果呈嗎啡陽性反應等情，惟矢口否認有何施用
    海洛因之犯行，辯稱:我之前只有施用第二級毒品，驗尿當
    時我罹患感冒，醫生有開立止咳藥水，可能因為服用止咳藥
    水導致驗尿結果呈嗎啡陽性反應等語。經查：
㈠、被告於108年9月11日11時12分許，經員警依法採尿送驗等情
    ，為被告所不否認(見毒偵卷第8頁，本院審訴卷第48頁，本
    院訴字卷第119、175頁)，復有臺北市政府警察局偵辦毒品
    案件尿液檢體委驗單(檢體編號:000000)0紙在卷可佐(見毒
    偵卷第15頁)，而該尿液檢體，經送台灣尖端先進生技醫藥
    股份有限公司檢驗，以酵素免疫分析法為初步篩檢，再以氣
    相層析質譜儀法檢驗，檢驗結果為嗎啡數值760ng/mL、可待
    因數值190ng/mL，而呈嗎啡陽性反應等情，有前述檢驗機構
    108年9月27日濫用藥物檢驗報告（檢體編號：121617）1份
    在卷可稽（見毒偵卷第11頁），此部分事實堪信為真實。
㈡、被告辯稱:於採尿送驗前因罹患感冒有服用感冒藥等語，此觀
    被告於警詢、本院準備程序及審理程序均供述一致(見毒偵
    卷第8頁，本院審訴卷第48頁，本院訴字卷第119、177頁)，
    復有勾選「服用感冒藥」之上開尿液檢體委驗單可佐(見毒
    偵卷第15頁)。經本院函詢被告就診之欣民診所，該診所於1
    09年7月14日函覆略以:曾柏翰有於108年9月9日至本所看診
    ，就其看診資料顯示該日因咳嗽嚴重在治療用藥方面有用甘
    草止咳藥水，藥水成分如附件，含有Opium Tincture，尿液
    可驗出嗎啡呈陽性之成分等語，並提供所開立之甘草止咳藥
    水仿單、診療紀錄單及門診處方箋各1份為憑(見本院審訴卷
    第73至77頁)。觀諸上開欣民診所函覆內容及所附門診處方
    箋，可認被告於108年9月9日因感冒就醫而取得醫師開立之
    晟德甘草止咳水，服用頻率為需要時使用、每日使用3次(PR
    N)，足見被告於本案所述在驗尿前有服用甘草止咳水，尚非
    虛言。
㈢、參諸上開欣民診所檢附之甘草止咳水仿單記載:「"晟德"甘草
    止咳水，主成分每毫升（mL）含有Glycyrrhiza Fluid Extr
    act 0.12mL、Opium Tincture 0.012mL、Antimony Potassi
    um Tartrate 0.24mg」(見本院審訴卷第75頁)，因該甘草止
    咳水含有阿片酊(即Opium Tincture)，服用者將導致尿液檢
    驗出嗎啡、可待因成分。而被告尿液檢體檢出嗎啡數值760n
    g/mL，可待因數值190ng/mL，其嗎啡數值雖大於陽性基本標
    準之閾值(300ng/mL)，然遠低於一般施用第一級毒品者檢體
    中所檢驗出之嗎啡含量（4000ng/mL以上），則被告尿液檢
    驗出嗎啡、可待因成分，其中嗎啡呈陽性反應，是否肇因於
    施用海洛因所致，已非無疑。
㈣、前行政院衛生署管制藥品管理局96年6月4日管檢字第0960005
    470號函釋:「文獻Disposition of Toxic Drugs and Chemi
    cals in Man一書第5版之記述：服用可待因後，由於可待因
    可代謝成嗎啡，尿液中可待因與嗎啡之比值（嗎啡為分母）
    在24小時內多大於1，在24至30小時之間常低於1，30小時後
    可能僅檢測到嗎啡成分；施用含阿片製劑，當尿液中嗎啡濃
    度大於300ng/mL時，其嗎啡/可待因比值小於3.0，為複方甘
    草合劑溶液(如晟德甘草止咳水)使用者。前述相關文獻之可
    待因與嗎啡之比值可作為初判之依據，惟文獻數據係一般性
    供參考之原則，施用藥物後可檢出之量與服用劑量、服用頻
    率、尿液採集時間點、個人體質與代謝狀況等因素有關，仍
    可能存在個案之差異」等語(見本院卷第181頁)；又依法醫
    研究所毒物化學組劉秀娟、林棟樑及臺北醫學大學藥學研究
    所何秀娥所著「服用複方甘草合劑於尿液中嗎啡及可待因含
    量分析」，其研究結論略為：「收集服用複方甘草合劑（含
    錠劑與溶液劑）單一劑量或多次劑量之志願者尿液檢體及海
    洛因毒品使用者之尿液檢體分析其內嗎啡和可待因含量，實
    驗結果顯示不管是服用複方甘草合劑錠劑與溶液劑，尿液中
    嗎啡濃度通常不會大於4000ng/mL。當尿液中嗎啡濃度大於3
    00ng/mL時，其嗎啡/可待因比值可大致歸納為以下二種情況
    ：⑴小於3.0為複方甘草合劑溶液劑使用者；⑵大於3.0為複方
    甘草合劑錠劑或海洛因使用者。綜上所述，即服用複方甘草
    合劑不易導致尿液中嗎啡濃度高於4000ng/mL，且無法利用
    尿液中嗎啡/可待因比值作為辨別複方甘草合劑錠劑和海洛
    因使用者之依據」，此為本院審理此類毒品案件職務上所已
    知之事項。顯見科學實證上，嗎啡與可待因比值受到個體對
    於藥物代謝差異、服藥頻率與劑量、檢測時間等因素影響，
    不得僅以嗎啡與可待因之比值作為判定是否為海洛因使用者
    之唯一依據，惟一般而言，若係複方甘草合劑溶液使用者，
    其尿液中嗎啡濃度當不致超過4000ng/mL。被告排放之尿液
    檢出嗎啡數值760ng/mL、可待因數值190ng/mL，嗎啡呈陽性
    反應，其嗎啡/可待因比值為4(760÷190=4)，然嗎啡濃度小
    於4000ng/mL，可待因呈陰性反應，是依上開研究結論，仍
    無法排除本件尿液檢驗數值係因服用甘草止咳水所致之可能
    。
㈤、至被告曾於108年11月21日偵查中自承:我是108年9月10日在
    酒店上班，擔任少爺，工作內容是端酒、送東西到包廂，上
    班時間是晚上7點30分到早上8點，可能是在包廂時有吸到客
    人在施用毒品的煙霧等語，並同意接受戒癮治療之緩起訴處
    分(見毒偵卷第51至53頁)。惟被告之自白，不得作為有罪判
    決之唯一證據，仍應調查其他必要之證據，以察其是否與事
    實相符，刑事訴訟法第156條第2項有明文規定。查施用嗎啡
    者會產生嗜睡、意識不清等抑制中樞神經系統及消化系統之
    副作用，而被告自述需要在晚上7時30分至早上8時之間熬夜
    工作，其不使用可以提振精神之諸如甲基安非他命毒品，反
    而選擇會抑制中樞神經系統造成嗜睡、意識不清之嗎啡毒品
    ，顯悖常情；況且，被告於108年9月11日早上8時許下班後
    ，旋即於早上11時8分許至警局接受採尿送驗，並接受警方
    採一問一答方式詢問，詢問過程連續，並無因意識不清而造
    成中斷之情形，此有勘察採證同意書、調查筆錄各1份在卷
    可佐(見毒偵卷第7至9、17頁)，則被告是否於108年9月10日
    晚上7時30分許至翌(11)日早上8時許之間有施用嗎啡毒品，
    顯有可疑?因被告上開自白與真實是否相符尚有可疑，而卷
    附尿液檢驗報告雖驗出嗎啡陽性反應，因不能排除係服用甘
    草止咳水所致，尚難作為認定本案犯罪事實之補強證據，依
    上揭規定，自不能單憑被告上開有瑕疵自白，而遽為不利於
    被告之認定。另被告前因施用第二級毒品甲基安非他命案件
    ，於107年11月1日至法務部矯正署新店勒戒所執行觀察勒戒
    ，於107年12月31日執行完畢，另因侵占案件，於108年3月2
    7日入監執行，於108年7月18日執畢出監等情，有臺灣高等
    法院被告前案紀錄表在卷可查，因被告甫於108年7月18日出
    監，亦不能排除被告於108年11月21日偵查中，為避免人身
    自由再度受到拘束而同意接受戒癮治療緩起訴處分，故不能
    僅憑被告同意接受戒癮治療之緩起訴處分，而推認被告有施
    用海洛因毒品。
㈥、本件被告確實於採尿前因就醫服用甘草止咳水，業如前述，
    服用甘草止咳水後，尿液中可能驗出嗎啡及可待因成分，而
    尿液中嗎啡之濃度、嗎啡與可待因之比值，均不能作為判定
    有施用海洛因之唯一依據。綜觀本案卷證，除被告之尿液檢
    驗報告外，並未查獲海洛因毒品、施用器具，亦未發現被告
    身上有針孔或有戒斷症狀等可認為係施用海洛因之情狀，不
    能僅以被告尿液檢驗結果呈嗎啡陽性反應，其嗎啡與可待因
    之比值大於3.0，以及被告前揭尚有瑕疵之自白，逕行推認
    被告有施用第一級毒品海洛因之犯行。　　
四、綜上所述，檢察官所舉事證，尚難使本院達於通常一般之人
    均不致有所懷疑，而得確信為真實之程度，根據「罪證有疑
    、利於被告」之證據法則，本院即不得遽為不利於被告之認
    定，揆諸前揭法條、判決意旨之說明，自應諭知無罪之判決
    。
據上論斷，應依刑事訴訟法第301條第1項，判決如主文。
本案經檢察官林婉儀提起公訴，並到庭執行職務。
中　　華　　民　　國　　110 　年　　9 　　月　  23 　 日
　　　　　　　　　刑事第十二庭  審判長法　官  林尚諭
　　　　　　　　　                    法  官  陳冠中　
　　　　　　　　　                    法  官  王令冠
以上正本證明與原本無異。
如不服本判決應於收受送達後20日內向本院提出上訴書狀，並應
敘述具體理由；其未敘述上訴理由者，應於上訴期間屆滿後20日
內向本院補提理由書（均須按他造當事人之人數附繕本）「切勿
逕送上級法院」。
      　　　　　　　　　　　　　　　　書記官　鄭淑丰
中　　華　　民　　國　　110 　年　　9 　　月　　23　　日